---
title: "Utfordring 3.1 og 3.2"
subtitle: "Fakultet for biovitenskap, fiskeri og økonomi."
date: last-modified
date-format: "DD-MM-YYYY"
author: "Kandidatnummer 13, SOK-2008, Høst 2023"
editor: visual
format: 
  pdf:
    geometry:
      - top=20mm
      - left=20mm
      - right=20mm
      - heightrounded
    fontsize: 12pt
    documentclass: scrartcl
    papersize: a4
echo: false
warning: false
bibliography: referanse2.bib
csl: norsk-apa-manual.csl
nocite: |
  @*
header-includes:
  - "\\usepackage{caption}"
  - "\\captionsetup{font=small}"
  - "\\usepackage{hyperref}"
  - "\\renewcommand{\\figureautorefname}{Figur}"
crossref: 
  lof-title: "Figurliste"
  fig-title: "Figur"
---

```{=tex}
\newpage
\tableofcontents
\listoffigures
\newpage
```
```{python include=FALSE}
import numpy as np
import sympy as sp
import matplotlib.pyplot as plt
import locale
locale.setlocale(locale.LC_ALL, 'no_NO.utf8')
# Definerer symboler
w, m, c, theta, l, U,s, l0 = sp.symbols('w m c theta l U sigma l0', real=True)
# Maks arbeid
l0_num=60
# Hvis jobb
l_arbeid=40
#Inntekt utenom arbeid
m_num=100
#Sigma = stønad
sigma_num=100
# Tallverdi for theta
theta_num = 0.5

# Definer nyttefunksjonen
nytte_func = c**theta * l**(1-theta)

# Finner U når c=100 og l=60
U_verdi = nytte_func.subs({c: m_num, l: l0_num, theta: theta_num})

# Finner U når c = m_num og s_num altså 200 og l = 60 
U_verdi_2 = nytte_func.subs({c: m_num+sigma_num, l: l0_num, theta: theta_num})

# Løser for c
c_sol = sp.solve(sp.Eq(U, nytte_func), c)[0]

# Definer c som en funksjon av l ved hjelp av lambdify
c_func = sp.lambdify(l, c_sol.subs({U: U_verdi, theta: theta_num}))

# Definerer c som en funksjon av l ved hjelp av ny nytteverdi med stønad
c_func_2 = sp.lambdify(l, c_sol.subs({U: U_verdi_2, theta: theta_num}))

# Definer l-verdier fra 0.1 til 60
l_values = np.linspace(0.1, l0_num, 500)


```

```{python include=FALSE}
# Situasjon 1: Ingen stønad
ikke_arb_1 = m**theta * l0**(1-theta)
arb = (m +w *l)**theta * (l0-l)**(1-theta)
eq1 = sp.Eq(ikke_arb_1, arb)

# Løser ligning 1 for w
sol1 = sp.solve(eq1, w)[0]

# Situasjon 2: Stønad = 100
ikke_arb_2 = (m+s)**theta * l0**(1-theta)
eq2 = sp.Eq(ikke_arb_2, arb)

# Løser ligning 2 for w
sol2 = sp.solve(eq2, w)[0]

sol_1_num = sol1.subs({theta: theta_num, l0: l0_num, l:l_arbeid,m:m_num})
sol_2_num = sol2.subs({theta: theta_num, l0: l0_num, l:l_arbeid,m:m_num, s:sigma_num})

# Setter opp budsjettbettingelsen for med og uten stønad
def wages(l_values):
    return m_num + sol_1_num * (l0_num-l_values)

def wages_2(l_values):
    return m_num + sol_2_num * (l0_num-l_values)
```

```{python include=FALSE}
# Definerer en akse
def create_ax():
    fig, ax = plt.subplots(figsize=(10, 6))
    ax.set(xlim=(0, 70))
    ax.set(ylim=(0, 1000))
    ax.spines['top'].set_color('none')
    ax.spines['right'].set_color('none')
    plt.xlabel('Fritid (l)',loc="right")
    plt.ylabel('Konsum (c)', loc="top")
    ax.set_xticks([])
    ax.set_yticks([])
    return fig, ax

fig, ax = create_ax()

# Plotter indifferenskurver
ax.plot(l_values, c_func(l_values), label=f'Nytte uten stønad')
# Plotter budsjettbettingelser
ax.plot(l_values, wages(l_values))
# Viser arbeidsfri inntekt
ax.hlines(m_num,0,l0_num, linestyles="dashed")
# Viser hvor personen ikke går i arbeid
ax.vlines(l0_num,0,m_num, linestyles="dashed")
# Definerer noen punkter
ax.text(x=61,y=100, s="$U^0$", fontsize=14)
ax.text(x=21,y=320, s="A", fontsize=14)
ax.text(x=20, y=-45, s='$L^{ft}$', size=12)
ax.text(x=60, y=-45, s='$L^0$', size=12)
ax.text(x=3, y=111, s="Arbeidsfri inntekt = m")
ax.text(x=-2, y=400, s="$w^r$")
ax.scatter(x=20, y=m_num + sol_1_num * (l0_num-20), zorder=2)
ax.vlines(l0_num-l_arbeid,0,m_num + sol_1_num * (l0_num-20), linestyles="dashed")
ax.legend()
plt.savefig("figur1.png", dpi=300)
```

```{python include=FALSE}
# Definerer en akse
def create_ax():
    fig, ax = plt.subplots(figsize=(10, 6))
    ax.set(xlim=(0, 70))
    ax.set(ylim=(0, 1000))
    ax.spines['top'].set_color('none')
    ax.spines['right'].set_color('none')
    plt.xlabel('Fritid (l)',loc="right")
    plt.ylabel('Konsum (c)', loc="bottom")
    ax.set_xticks([])
    ax.set_yticks([])
    return fig, ax

fig, ax = create_ax()

# Plotter indifferenskurver
ax.plot(l_values,c_func_2(l_values), label ="Nytte med stønad", color="palevioletred")
ax.plot(l_values, c_func(l_values), label=f'Nytte uten stønad')
# Plotter budsjettbettingelser
ax.plot(l_values, wages(l_values))
ax.plot(l_values, wages_2(l_values), linestyle="--")
# Viser arbeidsfri inntekt
ax.hlines(m_num,0,l0_num, linestyles="dashed")
ax.hlines(m_num+sigma_num,0,l0_num, linestyles="dashed")
# Viser hvor personen går i arbeid
ax.vlines(l0_num-l_arbeid,0,m_num + sol_2_num * (l0_num-20), linestyles="dashed")
# Viser hvor personen ikke går i arbeid
ax.vlines(l0_num,0,m_num+sigma_num, linestyles="dashed")
# Definerer noen punkter
ax.text(x=61,y=100, s="$U^0$", fontsize=14)
ax.text(x=61,y=200,s="$U^1$", fontsize=14)
ax.text(x=21,y=320, s="A", fontsize=14)
ax.text(x=21, y=620, s="B", fontsize=14)
# 
ax.text(x=3, y=111, s="Arbeidsfri inntekt = m")
#
ax.text(x=3, y=211, s="Arbeidsfri inntekt + stønad = m + $\sigma$")
#
ax.text(x=20, y=-45, s='$L^{ft}$', size=12)
ax.text(x=60, y=-45, s='$L^0$', size=12)
ax.text(x=-2, y=400, s="$w^r$")
ax.text(x=-2, y=825, s="$w^{rs}$")
# Viser hvor personen ...?
ax.scatter(x =20, y=m_num + sol_2_num * (l0_num-20), zorder=2, color="green")
ax.scatter(x=20, y=m_num + sol_1_num * (l0_num-20), zorder=2)
ax.legend()
```

```{python include=FALSE}
# Samme figur men med tall
# Definerer en akse
def create_ax():
    fig, ax = plt.subplots(figsize=(10, 6))
    ax.set(xlim=(0, 70))
    ax.set(ylim=(0, 1000))
    ax.spines['top'].set_color('none')
    ax.spines['right'].set_color('none')
    plt.xlabel('Fritid (l)',loc="right")
    plt.ylabel('Konsum (c)', loc="top")
    return fig, ax

fig, ax = create_ax()

# Plotter indifferenskurver
ax.plot(l_values,c_func_2(l_values), label ="Nytte med stønad", color="palevioletred")
ax.plot(l_values, c_func(l_values), label=f'Nytte uten stønad')
# Plotter budsjettbettingelser
ax.plot(l_values, wages(l_values))
ax.plot(l_values, wages_2(l_values), linestyle="--")
# Viser arbeidsfri inntekt
ax.hlines(m_num,0,l0_num, linestyles="dashed")
ax.hlines(m_num+sigma_num,0,l0_num, linestyles="dashed")
# Viser hvor personen går i arbeid
ax.vlines(l0_num-l_arbeid,0,1000, linestyles="dashed")
# Viser hvor personen ikke går i arbeid
ax.vlines(l0_num,0,m_num+sigma_num, linestyles="dashed")
# Definerer noen punkter
ax.text(x=61,y=100, s="$U^0$", fontsize=14)
ax.text(x=61,y=200,s="$U_1$", fontsize=14)
ax.text(x=21,y=320, s="A", fontsize=14)
ax.text(x=21, y=620, s="B", fontsize=14)
ax.text(x=3, y=111, s="Arbeidsfri inntekt = m")
ax.scatter(x=20, y=m_num + sol_1_num * (l0_num-20), zorder=2)
ax.scatter(x =20, y=m_num + sol_2_num * (l0_num-20), zorder=2, color="green")
ax.text(x=3, y=211, s="Arbeidsfri inntekt + stønad = m + $\sigma$")
ax.legend()
plt.savefig("figur3.png", dpi=300)
```

# Utfordring 3.1

## Matematisk utledning

3.1.1 Tone har nytte av sammensatt konsum og fritid. Vi går ut ifra en Cobb-Douglas nyttefunksjon:

$$
U(c,l) = c^\theta * l^{1-\theta} \tag{1}
$$

Hun kan ikke velge sin arbeidstid fritt. Dersom Tone jobber, må hun jobbe 40 timer per uke. Hun kan maksimalt jobbe 60 timer per uke (l0=60). Dersom Tone ikke tar en jobb, har hun tilgang til stønad.

Gå ut ifra at arbeidsmarkedet er «perfekt». Utled Tone sin statiske reservasjonslønn i disse to situasjonene: 1) stønaden er lik null, 2) stønaden er lik 100 . Gjør rede for dine matematiske beregninger.

Hvor $\theta$ er 0.5, og vi vet at Tone har en arbeidsfri inntekt $m$ som er 100 og hvis hun skal i arbeid må $l$ være satt som 40.

Hvis Tone ikke arbeider får vi at:

$$
m^{\theta}l_{0}^{1 - \theta} \tag{2}
$$

Hvis Tone jobber, blir hennes forbruk:

$$
(m+wl)^{\theta} (l_{0}-l)^{1-\theta} \tag{3}
$$

Vi setter disse lik hverandre:

$$
m^{\theta} l_{0}^{1 - \theta}  = (m+wl)^{\theta} (l_{0}-l)^{1-\theta} \tag{4}
$$

Og løser for w for å finne hennes statiske reservasjonslønn:

$$
w^r = \frac{- m + \left(l_{0}^{1 - \theta} m^{\theta} \left(l_{0}-l\right)^{\theta - 1}\right)^{\frac{1}{\theta}}}{l} \tag{5}
$$

Ved å substituere inn tallverdier oppgitt ovenfor får vi at hennes statiske reservasjonslønn uten stønad blir 5 (i tiere).

Ved å innføre en stønad $\sigma$ på 100 får vi at om Tone ikke arbeider:

$$
(m+\sigma)^{\theta}l_{0}^{1 - \theta} \tag{6}
$$

Og hvis Tone jobber blir hennes forbruk fortsatt det samme så vi setter disse lik:

$$
(m+\sigma)^{\theta} l_{0}^{1 - \theta} = (m+wl)^{\theta} (l_{0}-l)^{1-\theta} \tag{7}
$$

Vi løser for w og finner ut at hennes statiske reservasjonslønn med stønad blir:

$$
w^{r\sigma} =\frac{- m + \left(l_{0}^{1 - \theta}\left(m + \sigma\right)^{\theta} \left(l_{0}-l\right)^{\theta - 1} \right)^{\frac{1}{\theta}}}{l} \tag{8}
$$

Ved å substituere inn tallverdier oppgitt ovenfor får vi at hennes statiske reservasjonslønn med stønad blir 12.5 (i tiere).

Ved å endre på størrelsen på parameteren stønad $\sigma$ kan man forandre hvilken reservasjonslønn som gjør at Tone går i arbeid.

## Økonomisk intuisjon og grafisk analyse

I et perfekt arbeidsmarked er det ingen arbeidsledighet fordi alle som vil ha arbeid tar arbeid, og alle som ikke har arbeid vil ikke gå inn i arbeidsmarkedet. I \autoref{fig:test1} ser man indifferenskurven til Tone hvor hun har en reservasjonslønn uten stønad. Reservasjonslønnen er den lønnen som gjør en arbeider indifferent mellom å jobbe eller ikke ifølge @kjelsrud. Tone har kun to valg, enten å jobbe i $L^{ft}$ eller å ikke jobbe i $L^0$ . Siden begge punktene treffer på indifferenskurven er hun derfor indifferent mellom å arbeide eller ikke.

```{=tex}
\begin{figure}
\centering
  \includegraphics[width=\linewidth]{figur1.png}
  \captionof{figure}{Tones reservasjonslønn uten stønad}
  \label{fig:test1}
\end{figure}
```
I \autoref{fig:test2} så innføres en reservasjonslønn med en ny nytte inkludert en stønad $\sigma$ . Med innføringen av trygden øker verdien av å ikke delta på arbeidsmarkedet. Derfor vil Tone her kreve en høyere lønn som man kan se på den nye indifferenskurven i punkt $B$. Her er reservasjonslønnen som blir innført $w^{rs}$ er 12.5. Derfor må $w^{rs} > 12.5$ for at Tone skal velge å gå i arbeid, ellers er hun indifferent.

```{=tex}
\begin{figure}[h]
\centering
  \includegraphics[width=0.8\linewidth]{figur2.png}
  \captionof{figure}{Tones reservasjonslønn uten og med stønad}
  \label{fig:test2}
\end{figure}
```
I \autoref{fig:test3} vises faktiske tallverdier innsatt av den matematiske utledningen for reservasjonslønnen $w^r$ som er 5 uten stønad og $w^{rs} =$ 12.5 med stønad.

```{=tex}
\begin{figure}[h]
\centering
  \includegraphics[width=0.8\linewidth]{figur3.png}
  \captionof{figure}{Tones reservasjonslønn uten og med stønad inkl. tallverdier}
  \label{fig:test3}
\end{figure}
```
## Ufullkommen konkurranse

Arbeidsmarkeder er sjeldent perfekte. Så hva skjer om arbeidsmarkedet er ufullkomment?

Reservasjonslønnen endrer seg fra å være statisk til å bli dynamisk, hvor statisk er forskjellen på å være i jobb eller ikke i det hele tatt. Og dynamisk vil si den lønnen som gjør individet indifferens mellom å akseptere et tilbud på lønn og fortsette søke arbeid. Videre så kan man nevne noen andre effekter:

1.  Jobb-søker effekten: En stønad øker den dynamiske reservasjonslønnen som gjør at en arbeidstaker blir mer kresen når det kommer til valg av arbeid fordi reservasjonslønnen går opp. Noe som gjør at individet blir å være lengre arbeidsledig.

```{=html}
<!-- -->
```
2.  Lønnseffekter: Stønad gjør slik at arbeideren og arbeidsgiver får en friksjon mellom hverandre, siden arbeidsgiver ikke enkelt finner ny arbeidstaker og det samme motsatt vei. Høyere stønad gir bedre forhandlingsposisjon til arbeidstaker, og høyere lønn og hvis arbeidstaker søker mindre intensivt blir det mindre verdi å ansette folk og kostnaden for å arbeidsgiver blir å øke.

3.  Rettigetseffekter: Stønad gir incentiver for mer mennesker å delta i arbeidsmarkedet siden de øker verdien av ansettelse og arbeidsledighet over verdien av inaktivitet for de som ikke mottar stønaden.

```{r}
#| output: False
rm(list=ls())
library(tidyverse)
library(rjstat)
library(httr)
options(encoding = "UTF-8")
```

```{r}
url <- "https://data.ssb.no/api/v0/no/table/12441/"

query <- '{
  "query": [
    {
      "code": "Kjonn",
      "selection": {
        "filter": "item",
        "values": [
          "0"
        ]
      }
    },
    {
      "code": "NACE2007",
      "selection": {
        "filter": "item",
        "values": [
          "10-33"
        ]
      }
    },
    {
      "code": "Sykefraver2",
      "selection": {
        "filter": "item",
        "values": [
          "E"
        ]
      }
    },
    {
      "code": "Tid",
      "selection": {
        "filter": "item",
        "values": [
          "2001",
          "2002",
          "2003",
          "2004",
          "2005",
          "2006",
          "2007",
          "2008",
          "2009",
          "2010",
          "2011",
          "2012",
          "2013",
          "2014",
          "2015",
          "2016",
          "2017",
          "2018",
          "2019",
          "2020",
          "2021",
          "2022"
        ]
      }
    }
  ],
  "response": {
    "format": "json-stat2"
  }
}'

hent_indeks.tmp <- url %>%
  POST(body = query, encode = "json")

df <-  hent_indeks.tmp %>%
  content("text") %>%
  fromJSONstat() %>%
  as_tibble()

rm(hent_indeks.tmp, query, url)

df<-df %>%
  transmute(year = as.numeric(år),
            verdi = as.numeric(value))
```

```{r}
fig<-df %>%
  ggplot(aes(x=year,y=verdi))+
  geom_point(size=2,color="palevioletred")+
  geom_smooth(method ="lm", se=FALSE)+
  scale_y_continuous(labels = scales::percent_format(scale = 1))+
  labs(x="", y="", caption = "Kilde: SSB tabell 12441",
       subtitle="I industri-næringen siden 2002")+
  theme_bw()
ggsave("figur4.png",dpi=300, width = 7, height = 5)
```

# Utfordring 3.2

## Utviklingen i egenmeldinger

a\) Sangen handler om egenmelding. Bruk data for å vise utviklingen i egenmelding. (Har du noen bedre ide, se på det hvis du tror sangpersonen har jobbet) Når jeg skriver diskuter, ikke si en linje men utdyp og forklar ved bruk av økonomisk teori.

```{=tex}
\begin{figure}[h]
\centering
  \includegraphics[width=\linewidth]{figur4.png}
  \captionof{figure}{Utvikling av egenmeldinger}
  \label{fig:test4}
\end{figure}
```
b\) Hva er disensentivproblemet i sangen? Bruk økonomisk intuisjon, hva skjer og hvorfor, hva er mekanismene? Tenk på mennesker når du svarer.

c\) Bruk økonomisk teori og foreså et virkemiddel for å redusere disinsentiveffekten, bruk figur og husk å forklare økonomisk intuisjon. Foreslå virkemidler til den metoden du velger å bruke.

# Appendiks

Bruk av KI: ChatGPT 4 inkludert advanced data analysis.

Punkt for KI her.

Punkt for KI her.

# Referanser
